【裁判字號】    99,訴,72
【裁判日期】    990305
【裁判案由】    債務人異議之訴
【裁判全文】
臺灣臺北地方法院民事判決                99年度訴字第72號
原      告  甲○○
被      告  京城商業銀行股份有限公司
法定代理人  丁○○
訴訟代理人  丙○○
            乙○○
上列當事人間債務人異議之訴事件，本院於民國99年2月9日言詞
辯論終結，判決如下：
    主  文
本院九十八年度司執助字第三六七0號清償債務事件對原告所為
之強制執行程序應予撤銷。
訴訟費用由被告負擔。
    事實及理由
一、原告起訴主張：
（一）緣被告執臺灣高雄地方法院90年度執字第26366號債權憑
      證為執行名義，向臺灣高雄地方法院聲請強制執行，經臺
      灣高雄地方法院囑託本院（案號98年度司執助字第3670號
      ）強制執行原告對訴外人長榮警備保全股份有限公司之每
      月應領之各項薪資債權。惟執行名義所載之債務，乃原告
      之母即被繼承人王楊慧燕於民國85年10月14日擔任訴外人
      楊大川之連帶保證人所發生之保證債務，惟王楊慧燕於87
      年11月13日因病逝世後，至97年7月原告之房屋遭法院查
      封，始得知訴外人王楊慧燕生前有替楊大川擔任保證人乙
      事，並有上述之保證債務新台幣（下同）80萬元之金額，
      進而原告甲○○及父親王玉麟、弟弟王進益等三人為法定
      繼承人，必須承擔該筆保證債務。
（二）按98年6月12日修正民法繼承編施行法第1條之3第2項規定
      ：「繼承在民法繼承編中華民國九十八年五月二十二日修
      正施行前開始，繼承人對於開始以前已發生代負履行責任
      之保證契約債務，由其繼續履行債務顯失公平者，以所得
      遺產為限，負清償責任」。原告於87年11月13日繼承訴外
      人王楊慧燕之債權債務，其中包含被繼承人王楊慧燕對被
      告之保證債務，而因原告尚需負擔房屋貸款，且原告並未
      繼承任何遺產，另外原告自己亦積欠銀行債務，以原告每
      月薪資計算，經濟狀況已顯吃緊，如認原告仍須償還所繼
      承之保證債務，已顯失公平。
（三）又按「執行名義成立後，如有消滅或妨礙債權人請求之事
      由發生，債務人得於強制執行程序終結前，向執行法院對
      債權人提起異議之訴。」，強制執行法第14條第1項前段
      有明文規定。職是之故，執行名義之債務人王楊慧燕並未
      遺留有任何財產，亦如前述，則原告自不負以其自身之財
      產及所得清償系爭保證債務之義務，此應可認係因法律修
      正意義成立後，有消滅或妨礙債權人請求之事由發生，原
      告為債務人之繼承人自得於強制執行程序終結前，向法院
      對執行債權人提起異議之訴。
（四）聲明：本院98年度司執助字第3670號清償債務事件對原告
      之強制執行程序應予撤銷。
二、被告則抗辯：
（一）被告之債務人楊大川邀同訴外人王楊慧燕（原告之母）為
      連帶保證人，於85年10月14日向被告借得80萬元，期限自
      85年10月14日起至87年10月14日止。詎料訴外人楊大川自
      86年8月14日起即未依約履行，而王楊慧燕為連帶保證人
      ，自應負連帶清償之責任，依約定被告等已喪失期限利益
      ，應償還全部欠款、利息及違約金。又訴外人即被繼承人
      王楊慧燕於87年11月13日死亡，經被告向屏東地方法院聲
      請繼承調查，王楊慧燕之繼承人有原告、王玉麟及王進益
      等三人，均未向管轄法院聲請拋棄繼承或限定繼承，自應
      繼承系爭債務。
（二）按98年6月12日修正民法繼承編施行法第1條之3第2項固規
      定：「繼承在民法繼承編中華民國九十八年五月二十二日
      修正施行前開始，繼承人對於開始以前已發生代負履行責
      任之保證契約債務，由其繼續履行債務顯失公平者，以所
      得遺產為限，負清償責任」。上述法律規定，須債務人由
      其繼續履行債務顯失公平者，方能請求以所得遺產為限，
      負清償責任；原告主張適用98年6月10日修正公布之民法
      繼承編施行法第1條之3第2項之規定，此部分要件符合之
      事實，應由原告負舉證責任。
（三）聲明：原告之訴駁回。
三、兩造不爭執之事項：
（一）訴外人楊大川前曾邀訴外人即原告之母親王楊慧燕為連帶
      保證人，於85年10月14日向被告借款80萬元，借款期限自
      85年10月14日起至87年10月14日止，利息按被告基本放款
      利率加計年息0.15％按月計付，未按期付息或攤還時，即
      喪失期限利益，嗣訴外人楊大川自86年8月14日起即未依
      約償還，已喪失期限利益，上述債務已視為到期。
（二）訴外人王楊慧燕於87年11月13日死亡，原告（長子）、訴
      外人王玉麟（配偶）及王進益（次子）等3人為其法定繼
      承人，均未向管轄法院聲請拋棄繼承或限定繼承，訴外人
      王楊慧燕死亡時並未遺留任何遺產。
（三）被告就本金722,192元及自88年8月8日起至清償日止按年
      利率百分之10.25計算之利息，暨自88年9月8日起至清償
      日止按上開利率百分之20計算之違約金、程序費用111元
      、執行費用5,293元之範圍內，向臺灣高雄地方法院聲請
      對原告為強制執行在案，經臺灣高雄地方法院囑託本院就
      原告對訴外人長榮警備保全股份有限公司之薪資債權為強
      制執行，本院執行處於98年6月9日核發北院隆98司執助庚
      字第3670號扣押命令，扣押原告對第三人長榮警備保全股
      份有限公司薪資債權之3分之1，嗣後於98年7月7日核發北
      院隆98司執助庚字第3670號移轉令，將所扣押債權依比例
      移轉予被告、執行債權人訴外人國泰世華商業銀行股份有
      限公司及萬泰商業銀行股份有限公司。
四、得心證之理由：
（一）上述不爭執事實，有繼承系統表、戶籍謄本在卷可證，並
      經本院調閱本院98年度司執助字第3670號清償債務事件卷
      宗核閱屬實，自可信為真實。
（二）本件原告主張其繼承被繼承人王楊慧燕之保證債務，且因
      不可歸責於已之事由，於繼承開始時無法知悉系爭保證債
      務之存在，致未能於修正施行前之法定期間為限定或拋棄
      繼承，如由其繼續履行系爭債務顯失公平，為被告所否認
      ，是本件所應審究者，為本件是否有民法繼承篇施行法第
      1條之3第2項、第1條之3第4項適用？
（三）關於民法繼承編施行法第1條之3第2項所規定繼續履行繼
      承債務是否顯失公平，應以繼承人與繼承債務發生之關連
      性、繼承人有否於繼承開始前自被繼承人處取得財產，及
      取得多寡及債務人現實之經濟狀況為判斷之準據，簡單言
      之，應以該繼承債務之發生，繼承人是否曾受有利益及債
      務人自身之經濟情況為判斷基礎，若繼承人與繼承債務之
      發生並無關連、繼承人對被繼承人財產狀況全然無涉，或
      依債務人之經濟狀況，承受繼承債務將影響其生存權及人
      格發展者，若仍令繼承人就被繼承人債務負完全之清償責
      任，自屬顯失公平。
（四）查本件原告所繼承之債務，係原告之被繼承人王楊慧燕之
      保證債務，而原告之被繼承人王楊慧燕死亡時並無遺產之
      事實，為被告所不否認，足見原告與其被繼承人王楊慧燕
      所擔保之系爭借款保證債務並無關聯，如由原告負擔系爭
      保證債務，顯失公允；又原告雖有坐落高雄市○○區○○
      段970地號土地及同段1113建號房屋，然上述不動產取得
      所有權時間為95年間，與系爭債務應屬無關，又原告尚應
      負擔上數不動產貸款餘額2,584,610元之房屋貸款，有臺
      灣銀行鼓山分行99年1月29日鼓山營字第0990000358號函
      在卷可據；另外，原告尚積欠萬泰商業銀行股份有限公司
      、渣打國際商業銀行股份有限公司、元大商業銀行股份有
      限公司債務，現均按期清償中，有元大商業銀行股份有限
      公司99年1月22日書狀、萬泰商業銀行股份有限公司99 年
      2月5日陳報狀、渣打國際商業銀行99年2月11日函在卷可
      稽；顯見原告之經濟負擔非謂不重；況系爭債務對原告而
      言，乃額外之負擔，又以原告每月3萬餘元之薪資收入而
      言，若令原告負擔系爭債務，原告將長期均陷於清償債務
      之狀況，對原告之現在及未來生活均有相當影響，當屬顯
      失公平；故綜上所述，原告對系爭保證債務，由其繼續履
      行繼承債務既已顯失公平，自有民法繼承編施行法第1之3
      條第2項規定之適用，即應以所得遺產為限，負清償責任
（五）原告對被告所持臺灣高雄地方法院90年度執字第26366號
      債權憑證所表彰之債權，既僅以原告所得被繼承人王楊慧
      燕之遺產為限，負清償責任，惟其被繼承人王楊慧燕並未
      遺留任何遺產，已如上述，被告自不得對原告之固有財產
      聲請強制執行，從而，原告主張就系爭債務，應依民法繼
      承編施行法第1條之3第2項規定，以所得遺產為限，負清
      償責任，而提起本件之訴，並聲明本院98年度司執助字第
      3670號清償債務事件對原告之強制執行程序應予撤銷，為
      有理由，應予准許。
五、原告主張符合民法繼承編施行法第1條之3第2項規定之事實
    ，既屬有據，其請求撤銷本院98年度司執助字第3670號清償
    債務事件對原告之強制執行程序，並經本院准許，則原告另
    主張其符合民法繼承編施行法第1條之3第4項部分，本院即
    無庸審酌，併此敘明。
六、原告另曾主張被告應將於本院98年度司執助字第3670號清償
    債務事件強制執行程序所受償之金額返還予原告等語。惟依
    據民法繼承編施行法第1條之3第5項規定，民法繼承編施行
    法第1條之3第2項至第4項之繼承人，依修正施行前已清償之
    債務，不得請求返還。查被告於本院98年度司執助字第3670
    號清償債務事件強制執行程序所受償之金額，既係依據法定
    執行名義為之，其受償金額非無法律上依據，且又係依據民
    法繼承編施行法修正施行前之規定而受清償，原告自不得請
    求返還，在此敘明。
七、本件判決基礎已臻明確，兩造其餘攻擊防禦方法及舉證，於
    判決結果無影響，毋庸一一論列，附此敘明。
八、據上論結，本件原告之訴為有理由，依民事訴訟法第78條，
    判決如主文。
中    華    民    國    99    年    3     月    5     日
                  民事第五庭    法  官  陳杰正
以上正本係照原本作成
如對本判決上訴，須於判決送達後20日內向本院提出上訴狀
中    華    民    國    99    年    3     月    5     日
                                書記官  王怡屏

司法院資訊處製作；財團法人民間司法改革基金會備份。
